---
title: "Trabajo Práctico Análisis de Duración"
author: "Karen Otterstedt Juan Sebastían Reines Urieles"
date: "2025-05-16"
output:
  pdf_document:
    latex_engine: xelatex
execute:
  warning: false
  message: false
---

```{r Librerias, include=FALSE}

library(readr)
library(tibble)
library(tidyverse)
```

```{r Cargando los datos, include = F}
# ------------ Cargando los datos  ------------
# Somos el grupo 7 así que nos corresponde el dataset 7:

datos <- read_csv("conjunto_grupo_7.csv")
View(datos)
summary(datos)

 
```

_Variables_

 - ID: número de identificación del paciente

 - Tiempo: tiempo en meses desde el diagnóstico de la
           enfermedad crónica respiratoria hasta que presenta
           la complicación severa o termina su período de seguimiento

 - Complicacion:  indicadora  de  la  presencia  de  complicación
                  severa  (1:  Presente,  0: Censura)
                                                                              Censura)
 - Edad: edad del paciente al momento de iniciar su seguimiento
          (en años)

 - Sexo: sexo biológico del paciente

 - Fumador: indicadora de si el paciente es fumador activo o no

 - Actividad:  nivel  de  actividad  física  del  paciente  categorizado
               en  actividad  baja, moderada o alta

 - Comorbilidades: número de comorbilidades que presenta el paciente
                   (el 0 indica que no tiene ninguna comorbilidad)

   presencia de dos o más enfermedades o afecciones en una misma
   persona al mismo tiempo



```{r Analisis Descriptivo, echo=FALSE}

# ------------ Análisis descriptivo ------------

 # IDEAS:
 # - Histograma de edad
 # - Diagrama de torta de sexo biológico?
 # - Boxplot de los tiempos para fumadores/ no fumadores?
 # - Boxplot de los tiempos para distintos niveles de actividad física?

# Histograma:
# VER
ggplot(datos, aes(x = edad)) +
  geom_histogram(fill = "skyblue", color = "white" ) +
  theme_bw()
```

```{r Boxplot}
# Boxplot fumadores:
# Poner color
datos %>% 
  group_by(fumador) %>% 
  ggplot(aes(x = fumador, y = tiempo)) + 
  geom_boxplot() +
  theme_bw()

```
```{r}
#
 # VER si usar o no
datos %>% 
  group_by(actividad) %>% 
  ggplot(aes(x = actividad, y = tiempo)) + 
  geom_boxplot() +
  theme_bw()
```

```{r}
# Comorbilidad:
ggplot(datos, aes(x = tiempo, y = comorbilidades)) +
  geom_count(aes(alpha = after_stat(n)), shape = 16, size = 3) +
  scale_alpha(range = c(0.3, 1)) +
  theme_bw()


```




















