---
title: "Trabajo Práctico Análisis de Duración"
author: "Karen Otterstedt Juan Sebastián Reines Urieles"
date: "2025-05-16"
output:
  bookdown::pdf_document2:
    smooth_scroll: true
    latex_engine: xelatex
    pandoc_args:
      - "--variable"
      - "lang=es"
    includes:
      in_header: header_dur.tex
    toc: false
    number_sections: false
---



```{r CHAT, include = F}
# Te voy a pedir porfis si podés ver de arreglar los títulos de las tablas? Porque no sé qué toqué pero los rompí :P :(

# TO DO: (alt + 127)
# ⌂ Introducción
# ⌂ Que se referencie Figura 1, etc (en vez de sólo el 1)
# ⌂ Referenciar tablas
# ⌂ Centrar captions (de tablas y figuras)
# ⌂ Mejorar captions
# !(⌂) CATEGORIZAR COMORBILIDAD (0-2, 3-4, >=5)
# !(⌂) Siento que los valores de TRV son demasiado altos VER SI ESTAN BIEN
# !(⌂) Terminar de armar modelos y elegir uno



# PARA VER DE CATEGORIZAR COMORBILIDADES:
# Otro Estudio solo el 6% de los pacientes con enfermedad pulmonar obstructiva crónica no tenía otra afección médica crónica, con un promedio de 3.7 comorbilidades en pacientes con EPOC frente a 1.8 en controles sanos.
# 
# Otro estudio informó que más del 50% de una cohorte de 1522 pacientes con EPOC tenían 1 o 2 comorbilidades, el 15.8% tenía 3 o 4 comorbilidades y el 6.8% tenía 5 o más.
# FUENTE: https://scielo.isciii.es/scielo.php?script=sci_arttext&pid=S2529-850X2020001000010#B16

# Siento que dice cosas muy variadas VER QUE USAR
```


<!-- LISTA DE COSAS PARA HACER:
seleccionamos el modelo que queremos, comparamos los distintos niveles, y después qué? Concluimos? IC? Qué mas? jashtag PERDIDA :(

    - CATEGORIZAR COMORBILIDADES
    - VER SI CATEGORIZAR EDAD
    
    - Selección de modelos (test de razón de verosimilitud)
    - Razones de hazard (con IC, etc)
    - Conclusiones
    -->
    
```{r Seteando_opciones, include = F}
knitr::opts_chunk$set(
  warning = FALSE,
  message = FALSE, 
  echo = F,
  fig.pos = 'H',
  fig.align = "center"
)

options(scipen = 999)
```

```{r Librerias, include = F}
# install.packages("bookdown")
library(readr)
library(tibble)
library(tidyverse)
library(dplyr)
library(knitr)
library(kableExtra)
library(RColorBrewer) # Paletas
library(survival)  # Manejo datos de supervivencia 
library(survminer) # Crear gráficos con la función ggsurvplot()
library(survMisc)  # Para realizar el test de tendencia
library(ggpubr)    # Manejo de gráficos con ggplot (o ggsurvplot)

# Para que las tablas, etc esté en español
# tinytex::tlmgr_install("babel-spanish")


```

```{r Cargando_datos, include = F}
# Somos el grupo 7 así que nos corresponde el dataset 7:

datos <- read_csv("conjunto_grupo_7.csv")
summary(datos)

```

```{r Paletas_colores, include = F}
# Para ver paletas de colores: (Me gustó la RdBu, pero decime voooos)
# display.brewer.all()

# Para ver cuántos colores tiene la paleta:
# brewer.pal.info["RdBu", "maxcolors"]

#  brewer.pal.info["PRGn", "maxcolors"]

# Para que los muestre:

# display.brewer.pal(n = 11, "RdBu")
# prgn <- brewer.pal(n = 11, name = "PRGn")
# barplot(rep(1, 11), col = prgn, names.arg = prgn, las = 2)


# Para los nombres de los colores:
# brewer.pal(n = 11, name = "RdBu")

# Para ver qué color es cuál:
 # colores <- brewer.pal(11, "RdBu")
 # barplot(rep(1, 11), col = colores, names.arg = colores, las = 2)


# VER de ponerles nombres
# colores <- brewer.pal(11, "RdBu")
# names(colores) <- c("RojoOscuro", "Rojo", "Rosa", "Salmón", "Beige",
#                     "Gris", "Celeste", "AzulClaro", "Azul", "AzulOscuro", "AzulMuyOscuro")


```

# Introducción

*Variables*

-   ID: número de identificación del paciente

-   Tiempo: tiempo en meses desde el diagnóstico de la enfermedad
    crónica respiratoria hasta que presenta la complicación severa o
    termina su período de seguimiento

-   Complicacion: indicadora de la presencia de complicación severa (1:
    Presente, 0: Censura)

-   Edad: edad del paciente al momento de iniciar su seguimiento (en
    años)

-   Sexo: sexo biológico del paciente

-   Fumador: indicadora de si el paciente es fumador activo o no

-   Actividad: nivel de actividad física del paciente categorizado en
    actividad baja, moderada o alta

-   Comorbilidades: número de comorbilidades que presenta el paciente
    (el 0 indica que no tiene ninguna comorbilidad) presencia de dos o
    más enfermedades o afecciones en una misma persona al mismo tiempo

\newpage

# Análisis Descriptivo

```{r Edades, echo = F, fig.cap = 'Histograma de las edades de los pacientes al iniciar su seguimiento',out.width='70%', cache = T, fig.height=3.5, fig.width=5}

# Histograma:
ggplot(datos, aes(x = edad)) +
  geom_histogram(fill = "#92C5DE", color = "black") +
  theme_bw()+
  labs(y = "Frecuencia", x = "Edad")
```

En base la Figura \@ref(fig:Edades) se puede ver que la mayoría de los pacientes en el estudio son mayores a 60 años.

```{r fumadores, echo  = F, fig.cap='No Fumadores vs Fumadores',out.width='90%', cache = T}

# Boxplot fumadores:
datos %>% 
  group_by(fumador) %>% 
  ggplot(aes(x = fumador, y = tiempo, fill = fumador)) + 
  geom_boxplot() +
  scale_fill_manual(values = c("#92C5DE", "#F4A582"))+
  labs (x = "Fumador", y = "Tiempo (en meses)") +
  scale_x_discrete(label = c("No", "Si")) +
  theme_bw() +
  theme(legend.position = "none") 

```

A pesar de presentar algunos outliers, se puede ver en la Figura \@ref(fig:fumadores) que aquellos pacientes que padecieron cierta enfermedad crónica respiratoria y fuman presentaron menores tiempos de supervivencia que sus contrapartes que no fuman. Los pacientes que fuman en promedio presentan tiempos de supervivencia menores frente aquellos que no son fumadores activos.

```{r tactividad, echo = FALSE, fig.cap = 'Nivel de actividad física de los pacientes', cache = TRUE}

datos %>% 
  # str_to_title: Para que use los niveles de actividad con mayúscula la primera letra
  # factor(...., levels): para que las ordene
  mutate(
    actividad = str_to_title(as.character(actividad)), 
        actividad = factor(actividad,
                       levels = c("Alta", "Moderada", "Baja"))) %>% 
  group_by(actividad) %>% 
  summarise(
    n = n(),
    media = mean(tiempo),
    mediana = median(tiempo),
    sd = sd(tiempo)
  ) %>%
  mutate(
    across(where(is.numeric), # Para que sólo use 2 decimales
           ~round(.x, 2))) %>%
  kable(
    caption = "Medidas descriptivas de los pacientes de acuerdo a su nivel de actividad fisica",
    col.names = c("Actividad", "n", "Media", "Mediana", "Desvio estandar"),
    escape = F,
    label = "Tabla 1") %>%
  kable_styling(latex_options = "hold_position")
# responsive para que si usamos htlm se ajuste bien creo
# hold position para que no pase a otra hoja creo

```


En base a la \@ref(tab:tactividad) pocas personas de las que participaron en el
estudio, realizan un nivel de actividad física alto, sin embargo, no hay
gran diferencia entre los tiempos medios de las personas que realizan
actividad de niveles moderada y baja.

```{r comorbilidad, echo = F, out.width='90%', cache = T}
# Comorbilidad:
ggplot(datos, aes(x = tiempo, y = comorbilidades)) +
  geom_count(aes(alpha = after_stat(n)), shape = 16, size = 3) +
  scale_alpha(range = c(0.3, 1)) +
  theme_bw()
```

<!-- CATEGORIZAR COMORBILIDADES -->
En base a \@ref(fig:comorbilidad) se espera que el tiempo medio de
supervivencia para personas con mayor número de comorbilidades, sea
menor que para las personas con menos comorbilidades. 
<!-- No sé si me convence porque siento que hay pocas personas que tuvieron muchas comorbilidades, ponele que tuvieron 7 fue una, pero que tuvieron 6 comorbilidades fueron 3 y siento que podrían tener comportamiento parecido a las personas que tuvieron menos porque es como que hay dos en los primeros tiempos y uno que está más avanzado el estudio, pero siento que si hubiera más observaciones con esa cantidad de comorbilidades capaz serían parecidos a los otros  -->

<!-- Tienes razon, que prefieres que le pongamos que si aumentamos el tamaño este seria el tiempo medio o podemos decir que un numero alto de comorbilidades es de 4 en adelante y ahi ya queda xd-->

```{r tablacomorbilidad, echo = F, cache = T}


datos %>% 
  mutate(comorbilidades = factor(comorbilidades)) %>% 
  group_by(comorbilidades) %>% 
  summarise(
    n = n(),
    media = mean(tiempo),
    mediana = median(tiempo),
    sd = sd(tiempo)
  ) %>%
  mutate(
    across(where(is.numeric),
           ~round(.x, 2))) %>%
kable(
  caption = "Medidas descriptivas de los pacientes de acuerdo a la cantidad de comorbilidades que presentaron",
  col.names = c("Comorbilidades", "n", "Media", "Mediana", "Desvío estándar"),
  escape = FALSE
) %>% 
  kable_styling(latex_options = c("responsive", "hold_position"))


# Sólo hay una persona que presentó 7 comorbilidades así que no se puede calcular el desvío 

```

<!-- VER, no me convence -->
<!-- CATEGORIZAR -->
En la Tabla \@ref(tab:tablacomorbilidad) puede verse que mucha gente presentó 2, 3 o 4 comorbilidades, y, esos grupos de personas tuvieron tiempos medios registrados similares. Sólo 3 personas no tuvieron comorbilidades;, por lo tanto para enriquecer un poco más el estudio se agrupan las personas por una nueva variable llamada $"Tipo \ de \   comorbilidad "$ la cual posee 3 niveles, el nivel 1 para pacientes que no tuvieron comorbilidades o a lo mucho tuvieron 2, el nivel 2 para pacientes que tuvieron 3 o 4 comorbilidades a lo mucho y el nivel 3 para pacientes que tuvieron mas de 4 comorbilidades.

```{r}

# aqui poner codigo para hacer la variable tipo de comorbilidad

```



```{r sexoactividad,fig.cap="Actividad de acuerdo al sexo",out.width='90%', echo = F, cache = T}

# Intento de boxplot sexo y actividad física
datos %>% 
  mutate(
    sexo = str_to_title(as.character(sexo)),
    sexo = factor(sexo,
                  levels = c("Masculino", "Femenino")),
        actividad = str_to_title(as.character(actividad)),
    actividad = factor(actividad,
         levels = c("Baja", "Moderada", "Alta"))) %>% 
  group_by(sexo, actividad) %>%
  ggplot(aes(x = sexo, y = tiempo, fill = actividad))+
  geom_boxplot()+
  scale_fill_manual(values = c("#92C5DE", "red","#F4A582"))  +
  labs(x = "Sexo",
       y = "Tiempo (en meses)",
       fill = "Actividad") +
  theme_bw() 

# le cambie el color porque la verdad no los diferenciaba, pero despues ponele el color que tenia
```

En la Figura \@ref(fig:sexoactividad) puede verse que hay una gran dispersión entre las mujeres que realizan
bajo nivel de actividad física en los tiempos de supervivencia, a
diferencia de los hombres, que presentan tiempos mucho más concentrados.
Los pacientes masculinos que participaron del estudio y realizaban bajos niveles de actividad física no sobrevivieron los dos años, mientras que más del 25% de las mujeres que realizaban actividad con ese mismo nivel, sobrevivieron más de dos años de haberse iniciado en este estudio.

<!-- creo que esta interpretacion esta super buena pero no se si el boxplot es lo mejor, creeria que con el de kaplan meier queda mejor el que es como la curvita bajando-->

```{r actividadfumadores, echo = F, fig.cap = 'Tiempo de los pacientes teniendo en cuenta si son fumadores activos o no y el nivel de actividad física', out.width='90%', cache = T}

# Intento de actividad física y fumadores
datos %>% 
  mutate(
        actividad = str_to_title(as.character(actividad)),
    actividad = factor(actividad,
         levels = c("Baja", "Moderada", "Alta"))) %>% 
  group_by(fumador, actividad) %>%
  ggplot(aes(x = fumador, y = tiempo, fill = actividad))+
  geom_boxplot()+
  scale_fill_manual(values = c("#92C5DE", "#C2A5CF","#F4A582"))  +
  labs(x = "",
       y = "Tiempo (en meses)",
       fill = "Actividad") +
  scale_x_discrete(label = c("No Fumador", "Fumador")) +
  theme_bw() 

```

En la Figura \@ref(fig:actividadfumadores) no parece verse diferencia entre los distintos niveles de actividad física entre los pacientes que fuman. Así como tampoco parece presentarse diferencias en aquellos que no fuman, es decir, en los pacientes no fumadores, realizar actividad física con mayor o menor frecuencia no parece influir en el tiempo de supervivencia.






# Modelo

Se analiza el mejor modelo 
$$
h_i (t) = h_0(t) \cdot e^{\beta_0 + \beta_1 \cdot x_i .....}
$$

\newpage

# Anexo

## Selección de modelos:




### Modelos de una variable
Empezamos con el modelo más simple:

- Modelo nulo o basal:
  - edad = 0 (¿habría que categorizar?)
  - hombre
  - no fumador
  - actividad baja
  - ninguna comorbilidad


$$
h_i(t) = h_0 (t) \quad i = \overline{1,110}
$$

```{r Modelo0, include = F}
# Modelo para graficar
mod_0 <- survfit(Surv(tiempo, complicacion) ~ 1,
                 data = datos)
summary(mod_0)

# Modelo para hacer el test:
modc_0 <- coxph(Surv(tiempo, complicacion) ~ 1,
               ties = "breslow", data = datos)

```


```{r Supervivencia, echo = F,, fig.cap = 'Supervivencia de los pacientes estimada por Kaplan-Meier',  out.width='80%', cache = T}

ggsurvplot(fit = mod_0, data = datos,
           censor.shape = 20,
           xlab = "Tiempo (en meses)",
           ylab = "Probabilidad de Supervivencia estimada",
           legend = "none",
           legend.title = "")

```
\vspace{2em}  

-   Modelo 1: sólo con edad  <!-- VER SI HAY QUE CATEGORIZAR EDAD --> 
$$
    h_i(t) = h_0 (t) \cdot e^{\beta_1 \cdot x_i} \quad i = \overline{1,110}
$$
<!-- CATEGORIZAR EDADES -->
```{r supervivencia1, include = F}
# Para graficar:
# Calcula la función de supervivencia
mod_1 <- survfit(Surv(tiempo, complicacion) ~ edad,
                 data = datos)
summary(mod_1)

```


```{r grafsup1, echo = F,  fig.cap = 'Supervivencia de los pacientes estimada por Kaplan-Meier de acuerdo a las edades',out.width='80%', cache = T}
# No está bueno, capaz podríamos categorizar para poder graficarlo VER nidea qué se hace para continuas 
# ggsurvplot(fit = mod_1, data = datos,
#            censor.shape = 20,
#            xlab = "Tiempo (en meses)",
#            ylab = "Probabilidad de Supervivencia estimada",
#            legend = "none",
#            legend.title = "")

```

```{r testm1, include = F}

# Haciendo el modelo de cox para edad:
modc_1 <- coxph(Surv(tiempo, complicacion) ~ edad, 
               ties = "breslow", data = datos)
summary(modc_1)
# Como los pvalue son muy chicos, RH0


# Test de verosimilitud:
# -2*log(reducido) - log(completo)
test_m1 <- -2*(modc_0$loglik - modc_1$loglik[2])

pchisq(test_m1, df=1, lower.tail = FALSE)

```
Se incluye la variable edad $(p < 0.05)$

\vspace{2em}  

-   Modelo 2: sólo con Sexo ($s_i$ = 0 hombre, $s_i$ = 1 mujer)

$$
h_i(t) = h_0 (t) \cdot e^{\beta_2 \cdot s_i} \quad i = \overline{1,110}
$$

```{r supervivencia2, include = F}
# Supervivencia para graficar
mod_2 <- survfit(Surv(tiempo, complicacion) ~ sexo,
                 data = datos)
summary(mod_2)
```


```{r grafsup2, echo = F, fig.cap = 'Supervivencia de los pacientes estimada por Kaplan-Meier según sexo', out.width='80%', cache = T}

ggsurvplot(fit = mod_2, data = datos,
           censor.shape = 20,
           xlab = "Meses",
           ylab = "Probabilidad de Supervivencia estimada",
           legend.labs = c("Femenino", "Masculino"),
           legend.title = "")

```
Se espera que el tiempo de supervivencia de las mujeres sea mayor que la de los hombres en los primeros 4 años, pero después los tiempos de supervivencia se acercan a los mismos valores. Incluso las pacientes de sexo femenino llegan a tener menores tiempos de supervivencia que los masculinos.

_Test de Razón de Verosimilitud_
$$
H_0) \beta_2 = 0 \quad H_1) \beta_2 \neq 0
$$
```{r testm2, include = F}

# Haciendo el modelo de cox para sexo:
modc_2 <- coxph(Surv(tiempo, complicacion) ~ sexo, 
               ties = "breslow", data = datos)
summary(modc_2)


# Test de verosimilitud:
# -2*log(reducido) - log(completo)
-2*(modc_0$loglik[1] - modc_2$loglik[2])

pchisq(test_m1, df=1, lower.tail = FALSE)

```

$$
p-value > 0.05 \Rightarrow  \;No \; Rechazo \; H_0
$$
La variable Sexo no aporta significativamente a la explicación del tiempo de supervivencia de los pacientes (p > 0.05)


\vspace{2em}  

-   Modelo 3: sólo con Fumador ($f_i$ = 0 No fumador, $f_i$ = 1 Fumador)

$$
h_i(t) = h_0 (t) \cdot e^{\beta_3 \cdot f_i} \quad i = \overline{1,110}
$$

```{r supervivencia3, include = F}
# Modelo para graficar
mod_3 <- survfit(Surv(tiempo, complicacion) ~ fumador,
                 data = datos)
summary(mod_3)
```


```{r grafsup3, echo = F, fig.cap = 'Supervivencia estimada por Kaplan-Meier según si los pacientes son fumadores activos o no',out.width='80%', cache = T}

ggsurvplot(fit = mod_3, data = datos,
           censor.shape = 20,
           xlab = "Meses",
           ylab = "Probabilidad de Supervivencia estimada",
           legend.labs = c("No Fumador", "Fumador"),
           legend.title = "")

```
Los pacientes que no son fumadores muestran tiempos de supervivencia más altos que aquellos que sí fuman activamente.

_Test de Razón de Verosimilitud_
$$
H_0) \beta_3 = 0 \quad H_1) \beta_3 \neq 0
$$
```{r testm3, include = F}

# Haciendo el modelo de cox para sexo:
modc_3 <- coxph(Surv(tiempo, complicacion) ~ fumador, 
               ties = "breslow", data = datos)
summary(modc_3)


# Test de verosimilitud:
# -2*log(reducido) - log(completo)
-2*(modc_3$loglik[1] - modc_3$loglik[2])


```

La variable Fumador aporta significativamente a la explicación del tiempo de supervivencia de los pacientes $(p < 0.05)$.


\vspace{2em}  

-   Modelo 4: sólo con Actividad 
\begin{tabular}{l c r}
$a_1$ & $a_2$ & \\
\hline
0 & 0  & (Actividad baja)\\
1 & 0  & (Actividad moderada)\\
0 & 1  & (Actividad alta)\\
\end{tabular}



$$
h_i(t) = h_0 (t) \cdot e^{\beta_4 \cdot a_{1i} +
                          \beta_5 \cdot a_{2i}} \quad i = \overline{1,110}
$$

```{r supervivencia4, include = F}
# Modelo para graficar
mod_4 <- survfit(Surv(tiempo, complicacion) ~ actividad,
                 data = datos)
summary(mod_4)
```


```{r grafsup4, echo = F, fig.cap = 'Supervivencia de los pacientes estimada por Kaplan-Meier de acuerdo a los niveles de actividad física', out.width='80%', cache = T}

# ORDENAR ALTA MODERADA BAJA O BAJA MODERADA ALTA
ggsurvplot(fit = mod_4, data = datos,
           censor.shape = 20,
           xlab = "Meses",
           ylab = "Probabilidad de Supervivencia estimada",
           legend.labs = c("Alta", "Baja", "Moderada"),
           legend.title = "")

```
No parece haber grandes diferencias en los tiempos de supervivencia de los pacientes que participaron del estudio que realizaban distintos niveles de actividad física.

_Test de Razón de Verosimilitud_
$$
H_0) \beta_4 = \beta_5 = 0 \quad H_1) Al \: menos \: uno \: \neq 0
$$
```{r testm4, include = F}

# Haciendo el modelo de cox para sexo:
modc_4 <- coxph(Surv(tiempo, complicacion) ~ actividad, 
               ties = "breslow", data = datos)
summary(modc_4)


# Test de verosimilitud:
# -2*log(reducido) - log(completo)
-2*(modc_4$loglik[1] - modc_4$loglik[2])
```

El nivel de actividad física que realice el paciente no aporta significativamente 
$(p > 0.05)$

\vspace{2em}  

-   Modelo 5: sólo con Comorbilidad

$$
h_i(t) = h_0 (t) \cdot e^{\beta_5 \cdot c_i} \quad i = \overline{1,110}
$$


```{r Modelo5, include = F}
# Modelo para graficar
# CATEGORIZANDO COMORBILIDADES:
datos <- datos %>% 
  mutate(comorbilidades = case_when(
    comorbilidades <= 2 ~ "pocas",
    (comorbilidades == 3 | comorbilidades == 4) ~ "moderadas",
    T ~ "muchas")) %>% 
   mutate(
    comorbilidades = str_to_title(as.character(comorbilidades)),
    comorbilidades = factor(comorbilidades,
                  levels = c("Pocas", "Moderadas", "Muchas"))) 
mod_5 <- survfit(Surv(tiempo, complicacion) ~ comorbilidades,
                 data = datos)
summary(mod_5)

```


```{r Supervivencia_M5, out.width='80%', echo = F}

ggsurvplot(fit = mod_5, data = datos,
           censor.shape = 20,
           xlab = "Meses",
           ylab = "Probabilidad de Supervivencia estimada",
           legend.labs = levels(datos$comorbilidades),
           legend.title = "Comorbilidades")



```


### Modelos de dos variables sin interacción

-   Modelo 6: Edad y Sexo 
$$
    h_i(t) = h_0(t) \cdot e^{\beta_1 \cdot x_i + \beta_2 \cdot s_i}
$$
_Test de Razón de Verosimilitud_

```{r testm6, include = F}

# Haciendo el modelo de cox para sexo:
modc_6 <- coxph(Surv(tiempo, complicacion) ~ edad + sexo, 
               ties = "breslow", data = datos)
summary(modc_6)


# Test de verosimilitud:
# -2*log(reducido) - log(completo)
-2*modc_6$loglik[1] - modc_6$loglik[2]
```

$$
TRV = 1061 > 3.84 \Rightarrow  Rechazo \quad H0
$$
Con una significación del 5%, puede decirse que la edad y el sexo del paciente afecta al tiempo de supervivencia estimado.



\vspace{2em}  

-   Modelo 7: Edad y Fumador 
$$
    h_i(t) = h_0(t) \cdot e^{\beta_1 \cdot x_i + \beta_3 \cdot f_i}
$$
_Test de Razón de Verosimilitud_

```{r testm7, include = F}

# Haciendo el modelo de cox para sexo:
modc_7 <- coxph(Surv(tiempo, complicacion) ~ edad + fumador, 
               ties = "breslow", data = datos)
summary(modc_7)


# Test de verosimilitud:
# -2*log(reducido) - log(completo)
-2*modc_7$loglik[1] - modc_7$loglik[2]
```

$$
TRV = 1047.55 > 3.84 \Rightarrow  Rechazo \quad H0
$$
Con una significación del 5%, puede decirse que la edad del paciente y si es fumador activo o no afecta al tiempo de supervivencia estimado.



\vspace{2em}  

-   Modelo 8: Edad y Actividad
$$
    h_i(t) = h_0(t) \cdot e^{\beta_1 \cdot x_i + 
                           \beta_4 \cdot a_{1i} +
                           \beta_5 \cdot a_{2i}}
$$
_Test de Razón de Verosimilitud_

```{r testm8, include = F}

# Haciendo el modelo de cox para sexo:
modc_8 <- coxph(Surv(tiempo, complicacion) ~ edad + actividad, 
               ties = "breslow", data = datos)
summary(modc_8)


# Test de verosimilitud:
# -2*log(reducido) - log(completo)
-2*modc_8$loglik[1] - modc_8$loglik[2]
```

$$
TRV = 1063 > 3.84 \Rightarrow  Rechazo \quad H0
$$
Con una significación del 5%, puede decirse que la edad y el nivel de actividad física que realice el paciente afecta al tiempo de supervivencia estimado.



\vspace{2em}  


-   Modelo 9: Edad y Comorbilidad 
$$
    h_i(t) = h_0(t) \cdot e^{\beta_1 \cdot x_i + \beta_6 \cdot c_i}
$$

_Test de Razón de Verosimilitud_

```{r testm9, include = F}

# Haciendo el modelo de cox para sexo:
modc_9 <- coxph(Surv(tiempo, complicacion) ~ edad + comorbilidades, 
               ties = "breslow", data = datos)
summary(modc_9)


# Test de verosimilitud:
# -2*log(reducido) - log(completo)
-2*modc_9$loglik[1] - modc_9$loglik[2]
```

$$
TRV = 1061 > 3.84 \Rightarrow  Rechazo \quad H0
$$
Con una significación del 5%, puede decirse que la edad y la cantidad de comorbilidades que presentó el paciente afecta al tiempo de supervivencia estimado.



\vspace{2em}  

-   Modelo 10: Sexo y Fumador 
$$
    h_i(t) = h_0(t) \cdot e^{\beta_1 \cdot s_i + \beta_2 \cdot f_i}
$$
_Test de Razón de Verosimilitud_

```{r testm10, include = F}

# Haciendo el modelo de cox para sexo:
modc_10 <- coxph(Surv(tiempo, complicacion) ~ sexo + fumador, 
               ties = "breslow", data = datos)
summary(modc_10)


# Test de verosimilitud:
# -2*log(reducido) - log(completo)
-2*modc_10$loglik[1] - modc_10$loglik[2]
```

$$
TRV = 1063 > 3.84 \Rightarrow  Rechazo \quad H0
$$
Con una significación del 5%, puede decirse que el sexo del paciente y si es fumador activo o no afecta al tiempo de supervivencia estimado.



\vspace{2em}  

-   Modelo 11: Sexo y Actividad 
$$
    h_i(t) = h_0(t) \cdot e^{\beta_1 \cdot s_i + 
                           \beta_3 \cdot a_{1i} +
                           \beta_4 \cdot a_{2i}}
$$
_Test de Razón de Verosimilitud_

```{r testm11, include = F}

# Haciendo el modelo de cox para sexo:
modc_11 <- coxph(Surv(tiempo, complicacion) ~ sexo + actividad, 
               ties = "breslow", data = datos)
summary(modc_11)


# Test de verosimilitud:
# -2*log(reducido) - log(completo)
-2*modc_11$loglik[1] - modc_11$loglik[2]
```

$$
TRV = 1075 > 3.84 \Rightarrow  Rechazo \quad H0
$$
Con una significación del 5%, puede decirse que el sexo biológico del paciente y el nivel de actividad física que realiza afecta al tiempo de supervivencia estimado.



\vspace{2em}  

-   Modelo 12: Sexo y Comorbilidad
$$
    h_i(t) = h_0(t) \cdot e^{\beta_1 \cdot s_i + 
                           \beta_3 \cdot a_{1i} +
                           \beta_4 \cdot a_{2i}}
$$

_Test de Razón de Verosimilitud_

```{r testm12, include = F}

# Haciendo el modelo de cox para sexo:
modc_12 <- coxph(Surv(tiempo, complicacion) ~ sexo + comorbilidades, 
               ties = "breslow", data = datos)
summary(modc_12)


# Test de verosimilitud:
# -2*log(reducido) - log(completo)
-2*modc_12$loglik[1] - modc_12$loglik[2]
```

$$
TRV = 1075 > 3.84 \Rightarrow  Rechazo \quad H0
$$
Con una significación del 5%, puede decirse que el sexo y la cantidad de comorbilidades que presentó el paciente afecta al tiempo de supervivencia estimado.



<!-- HAY QUE AGREGAR TODAS LAS VARIABLES, TODAS PARECEN SER SIGNIFICATIVAS (tiene sentido) PERO IGUAL VER, CAPAZ NO LO ESTOY HACIENDO BIEN -->
\newpage














